臺灣臺北地方法院民事判決　八十七年度簡上字第七四三號
　　上　訴　人　丙○○
　　訴訟代理人　丁○○
　　　　　　　　己○○
　　上　訴　人　戊○○
　　　　　　　　乙○○
　　被上訴人　　日聯三商股份有限公司
　　法定代理人　庚○○○
　　訴訟代理人　甲○○
右當事人間請求給付票款事件，上訴人對於中華民國八十七年七月二十二日本院臺北
簡易庭八十七年度北簡字第四八五八號第一審判決提起上訴，本院判決如左：
    主      文
原判決廢棄。
被上訴人在第一審簡易之訴駁回。
第一、二審訴訟費用由被上訴人負擔。
    事      實
甲、上訴人方面：上訴人戊○○未於言詞辯論期日到場亦未提出任何書狀或證據，惟
    依共同上訴人丙○○及乙○○到場及提出書狀所為聲明、陳述略以：
壹、聲明：如主文第一、二項所示。
貳、陳述：除與原判決記載相同者，茲引用之外，補稱：
一、被上訴人主張執有上訴人簽發之本票，為上訴人戊○○向被上訴人購車時被上訴
    人不合理要求開立的擔保用本票，然上訴人戊○○因未依約給付分期付款，被上
    訴人派人拖回車輛再出售，被上訴人向上訴人等請求之新臺幣（下同）三萬五千
    元，為車輛出售後不足部分。原審中被上訴人在庭上並未否認車輛分期情形，只
    說有經合法拍賣。
二、依動產擔保交易法第三十條規定：「第二章第十七條第二項及第十八條至第二十
    二條對於附條件買賣之出賣人及買受人準用之。」依同法第十九規定，抵押權人
    應於占有後三十日內經五日以上之揭示公告，就地公開拍賣之，並應於拍賣十日
    前以書面通知債務人或第三人。但本件上訴人並未獲被上訴人任何通知，車輛何
    時出售，有否鑑價拍賣，有否私自出售，如何充抵，上訴人等全然不知，依同法
    第二十二條，抵押權人出賣抵押物未依第十八條、第十九條及第二十一條規定辦
    理，債務人得請求損害賠償，故上訴請求法院要求被上訴人提供相關程序說明。
三、又依同法第二十九條之規定，第二項出賣人未於取回標的物三十日內再出賣者．
    ．．，契約失其效力。因此上訴人要求被上訴人提出車輛再行出賣之時間及計算
    流程是否有不法而傷害上訴人之權益。
四、上訴人認為被上訴人並無任何損害，其於前提出之計算書，其中車輛協尋費用三
    萬二千一百七十五元，因上訴人自行尋找委託他人代勞，當然應自行負擔，此項
    非法律規定可以抵充之費用，又該費用是否合理，或被上訴人是否有自行擴增費
    用陳報不實情形，亦屬存疑。此外被上訴人未通知上訴人買受人戊○○有異常繳
    款情形，使上訴人丙○○未能及時向戊○○取回車輛，損及上訴人之權益。又上
    訴人主張依動產擔保交易法第二十九條之規定，被上訴人取回車輛未於三十日內
    再行出售，附條件買賣契約失其效力。車輛為消費用品，有因時效而折舊，被上
    訴人取回車輛，逾越法定期間出售，明顯損及上訴人權益，依法律規定附條件買
    賣契約失其效力，被上訴人當然無權依其不合理之契約第十四條請求上訴人清償
    。
乙、被上訴人方面：
壹、聲明：求為判決：駁回上訴。
貳、陳述：除與原判決記載相同者，茲引用之外，補稱：
一、依動產擔保交易法第三十條準用第二十條規定：「抵押物賣得價金，應先抵充費
    用，次充利息，再充原本，如有剩餘應返還債務人，如有不足抵押權人得繼續追
    償。」依此規定計算如後：
（一）標的物賣得價金：十八萬元。
（二）本金十二萬一千八百元。
（三）費用八萬二千九百六十八元，執行費九百九十三元，車輛稅金及違規罰金共計
      四萬九千八百元。
（四）車輛協尋費用三萬二千一百七十五元。
（五）利息一萬三千零六十三元。
      被上訴以上不足金額為三萬七千八百三十一元。
二、上訴人辯稱依動產擔保交易法之規定，被上訴人於取回車輛後三十日以內應經五
    日以上之揭示公告，就地拍賣之，並應於拍賣十日前以書面通知債務人或第三人
    。惟被上訴人係於取回車輛三十日後再出賣，故並不適用該規定。被上訴人雖超
    過一個月拍賣，但依正常程序，亦賣到最高價。
三、上訴人辯稱依動產擔保交易法第二十九條之規定，被上訴人未於取回車輛後三十
    日內再行出賣，故所定附條件買賣契約失其效力。如前所述，被上訴人非以原附
    條件買賣契約請求被告分期付款，但依動產擔保交易法第二十八條第二項規定：
    「出賣人於取回占有前項標的物，其價值顯有減少者，得向買受人請求損害賠償
    。」及依原附條件買賣契約第十四條：「倘乙方另因其他法律關係所生對甲方再
    負擔債務時，乙方及連帶保證人仍應負責清償．．．。」據此上訴人等對被上訴
    人仍負有債務。上訴人等簽發之本票原係擔保其對被上訴人債務之履行，則上訴
    人等既對被上訴人尚負有債務，被上訴人據此請求自為有據。
四、上訴人等於民國八十五年二月二十九日起即未依約付款，原告多次催索未果，不
    是置之不理就是不知去向，寄發存證信函亦以查無此人及招領逾期退回，且遍尋
    車輛無著，直至八十六年一月間被上訴人才從第三人處將車輛尋獲，始知上訴人
    私自將車輛處分予第三人，至此上訴人之延滯已近一年，因被上訴人長時間尋覓
    車輛而上訴人又拒不交出車輛，不只被上訴人付出利息、費用等代價，且因曠日
    費時，車輛價值又嚴重貶損。上訴人於該車由執行法院點交取回時，法院寄發點
    交函，亦拒不出面回贖，且上訴人自八十四年開始即未繳付之燃料費、違規罰金
    等共計四萬九千八百元全由被上訴人代墊，再使被上訴人損害加重。權威車訊向
    為中古車界頗具公信之刊物，該刊物於一九九七年三月號中載明本案車種於當時
    之中古車行情比價售得之金額為十八萬元，足見被上訴人已善盡出賣人之義務以
    最合理價格賣出，使損害降至最低。
五、本來被上訴人於八十六年一月十一日取回車輛後再出售所得之價金，應可獲得全
    部債權之滿足，若非上訴人之拖延致車價減損又代墊燃料費及違規罰金等，又怎
    會受有損失？綜前所述，所有使被上訴人債權未能完全受償之原因皆肇於上訴人
    ，上訴人亦自承確應負擔車輛再出賣後不足額之債權，故被上訴人向上訴人提出
    損害賠償之請求，自屬合理。
六、本件緣起係上訴人戊○○於八十三年四月一日向被上訴人以附條件買賣方式購買
    自小客車一部，總價四十三萬八千四百八十元，由上訴人等及訴外人李村富為該
    買賣契約之連帶保證人，並由上訴人等三人與訴外人李村富共同簽發三十五萬元
    之本票予被上訴人，詎訴外人戊○○自八十五年二月二十九日起僅給付部分價款
    後即拒不清償，被上訴人催索未果，遂分別寄發存證信函予上訴人等請求履行契
    約，惟均置若罔聞，且因車主即上訴人戊○○又違反規定擅將標的物隱匿他處，
    致被上訴人遍尋無著，直至八十六年元月間被上訴人始自第三人處尋獲該車，被
    上訴人復依法定程序再次寄發回贖標的物之存證信函與上訴人等後，方在代渠繳
    納燃料稅、違規罰款等款項後，將系爭標的物公開拍賣求償，然尚不足三萬五千
    元，被上訴人遂持該本票向原審提起給付票款之訴並自八十四年十月三十日起加
    給法定遲延利息，是前情參佐民法第七百三十九條及第四百七十條所示，上訴人
    負有該買賣契約之保證責任無疑，且其保證之範圍應包括損害賠償及其他從屬於
    主債務之債務。尋車費用屬被上訴人依法取回佔有標的物之必要支出，依動產擔
    保交易法第三十條準用第二十條之規定，標的物賣得價金，應先抵充費用，次充
    利息，再充原本，如有不足，出賣人得繼續追償。故無論法理上或依兩造所簽立
    之契約規定以觀，被上訴人請求範圍包括尋車費用均屬有據，然上訴人竟稱被上
    訴人應親自尋車而泛指被上訴人不得請求此項尋車費用，顯然無據。
七、再者，本件上訴人復稱被上訴人於主債務戊○○繳付分期付款異常時，未能即時
    通知，致損及其利益，且被上訴人訴狀中所提列之費用亦屬被上訴人自行擴增浮
    報，渠自不負其償還責任。然按被上訴人所請求各項金額均詳列計算明細並檢附
    相關事證於其上，尚且被上訴人於主債務人付款發生遲延情況時，亦依法寄發存
    證信函通知上訴人出面解決，仍未得其回應等情。在在證明本件上訴人誣指被上
    訴人浮報名目與未及通知等語，均屬無稽。
八、末查上訴人指稱被上訴人未於取回車輛後三十日內再行出售，致其拍賣價格顯然
    減少，損及其利益，依據動產擔保交易法第二十九條第二項之規定，系爭買賣契
    約失其效力，惟出賣人在追蹤占有標的物後，如確按一般正常拍賣程序且在不致
    影響買受人之權利下進行拍賣，自可依據動產擔保交易法第三十條準用第二十條
    之規定，得將拍賣所得價金不足額之債權向買受人及連帶保證人請求，出賣人此
    項請求權並非援引雙方所簽訂之附條件買賣契約。
九、再依動產擔保交易法第二十六條意旨，買受人與出賣人簽訂附條件買賣契約後，
    出賣人縱將系爭標的物交付買受人占有使用，惟在買受人未完全清償價金前，出
    賣人仍保有該標的物之所有權，便以向買受人求償。再觀本件附條件買賣契約書
    第四條規定：「乙方依本契約書所購標的物之所有權在價款全部付清後始取得之
    ，之前僅先行佔有使用，甲方仍保有該標的物之所有權。」因此，縱出賣人債權
    之請求權罹於時效而歸消滅，但其對於該標的物之所有權，則仍不受影響。且學
    說上認定「契約當事人之一方遲延給付者，他方得定相當期限，催告其履行；如
    於期限內仍不履行，得解除其契約，此為民法第二百五十四條規定關於一般契約
    解除之原則，附條件買賣契約，亦為契約之一種，本條之規定，原可適用。惟本
    法第二十八條第一項第一款對於買受人不依約定償還價款亦即遲延給付者，已另
    定其行使物權與債權方法，亦即取回其標的物，並以之再行出賣，所定附條件買
    賣契約，因之而失其效力。此項契約之失效，乃基於取回權之行使，故取回權之
    行使，亦生解除權之效果。」故縱本件買賣雙方所定之附條件買賣契約，因被上
    訴人未依同法第二十九條第二項之程序而失其效力。惟該契約之終止，亦生解除
    權之效果，依民法第二百六十條解除權之行使，不妨礙損害賠償之請求之規定，
    被上訴人亦可立於標的物所有人之地位，主張因買受人之因素而致使標的物價值
    減少，而向上訴人等四人請求損害賠償。
十、復按「對於前項第一審裁判上之上訴及抗告，非以其違背法令為理由，不得為之
    。」為民事訴訟法第四百三十六條之二十四第二項所明訂。今查本件訴訟標的僅
    三萬五千元而已，依據民事訴訟法第四百二十七條第一項之規定，本件適用簡易
    訴訟程序，然依上訴人丙○○所提之上訴理由，遍觀其上訴意旨，上訴人均未就
    原審判決如何違背法令及其具體內容等置辯，僅仍執前詞，主張被上訴人拍賣程
    序不合法，渠自不負清償責任等原審業已審認之事實提出上訴。依前開法條意旨
    所示，上訴人所為上訴，顯非適法。縱右所述，上訴人之上訴顯然違法，應予駁
    回。
參：除援用第一審所提證據外，補提汽車買賣合約書、附條件買賣契約書、支票及退
    票理由單、權威車訊第一一五期節錄各一件，記帳傳票、汽車燃料費收據各二件
    ，存證信函及回執各三件以及違規罰鍰收據二十件（以上均影本）為證。
丙、本院依職權調閱本院八十六年度執字第四三八號執行卷。
    理      由
壹、程序方面：
一、上訴人戊○○經合法通知，未於言詞辯論期日到場，核無民事訴訟法第三百八十
    六條所列各款情形，爰依被上訴人之聲請，就此部分由其一造辯論而為判決。
二、本件被上訴人原名為三商行大信販股份有限公司，法定代理人為陳河東，於八十
    七年八月二十五日上訴後之八十九年七月二十八日更名為三和三商股份有限公司
    ，法定代理人則變更為八幡俊朔，於九十年十一月二十日嗣更名為日聯三商股份
    有限公司，法定代理人又變更為川俁喜昭，再於九十一年四月一日變更法定代理
    人為庚○○○，均經被上訴人聲明承受訴訟，核先敘明。
三、又就本院八十七年北簡字第四八五八號給付票款事件，被上訴人起訴時將上訴人
    戊○○、丙○○、乙○○三人列為共同被告，請求連帶給付票款，訴訟標的於此
    三人間，自有合一確定之必要，依民事訴訟法第五十六條第一項第一款規定，本
    件雖僅丙○○一人提起上訴，應視其上訴為共同訴訟人全體所為，是本件以戊○○、丙○○、乙○○三人為上訴人。
四、另本院八十七年北簡字第四八五八號給付票款事件於八十七年七月二十二日終局
    判決之後，雖民事訴訟法於八十八年二月三日修正，在第四百三十六條之八以下
    增列給付金錢標的金額在十萬元以下之小額訴訟程序規定，但依民事訴訟法施行
    法第四條之一規定，簡易訴訟程序及小額訴訟程序修正施行後，於修正前已繫屬
    之事件，其審理程序於地方法院已為終局判決者，依舊法。故本件上訴程序，應
    依簡易訴訟程序為之，並不適用民事訴訟法第四百三十六條之二十四之規定。被
    上訴人以依上訴人所提之上訴理由，未就原審判決如何違背法令及其具體內容為
    指摘，主張上訴並非適法云云，顯就前述程序法律適用有所誤解，併予敘明。
貳、得心證之理由：
一、本件被上訴人起訴主張其執有上訴人戊○○、丙○○、乙○○與訴外人李村富（
    於八十七年度北簡字第四八五八號起訴時為共同被告，嗣經被上訴人撤回起訴）
    等於八十三年三月三十日共同簽發，票面金額三十五萬元，到期日為八十四年十
    月三十日，付款地為台北市○○○路○段一四五號三樓被上訴人公司址，免除作
    成拒絕證書之本票一紙（下稱系爭本票），詎屆期未獲全部付款，尚欠三萬五千
    元，因本於票據法律關係求為命上訴人等連帶給付等語。上訴人等則以依動產擔
    保交易法第二十九條第二項規定，被上訴人未於取回標的物三十日內再行出賣，
    ，附條件買賣契約失其效力。又被上訴人並無任何損害，其於前提出之計算書，
    其中車輛協尋費用三萬二千一百七十五元，因上訴人自行尋找委託他人代勞，當
    然應自行負擔，此項非法律規定可以抵充之費用，又該費用是否合理，或被上訴
    人是否有自行擴增費用陳報不實情形，亦屬存疑。此外，被上訴人未通知上訴人
    ，買受人戊○○有異常繳款情形，使上訴人丙○○未能及時向戊○○取回車輛，
    損及上訴人之權益。再車輛為消費用品，被上訴人取回車輛，逾越法定期間出售
    ，明顯損及上訴人權益。本件依動產擔保交易法第二十九條第二項規定附條件買
    賣契約失其效力，被上訴人當然無權依其不合理之契約第十四條請求上訴人清償
    等語，資為抗辯。
二、按支票固為無因證券，票據債務人不得以自己與發票人或執票人前手間所存在之
    抗辯事由，對抗執票人。然發票人非不得以自己與執票人間所存之抗辯事由對抗
    執票人，此觀票據法第十三條本文之反面解釋自明。又如發票人一旦提出其基礎
    原因關係不存在之對人抗辯，執票人自應就該基礎原因關係存在之積極事實，負
    舉證責任。此有最高法院八十七年度台上字第一六０一號判決可資參照。本件兩
    造對於系爭本票由上訴人戊○○、丙○○、乙○○與訴外人李村富共同簽發，作
    為上訴人戊○○於八十三年四月一日，以附條件買賣方式向被上訴人購買自用小
    客車之保證（車牌號碼ＢＳ─０５０９，總價四十三萬八千四百八十元），並訂
    有附條件買賣契約（下稱前開附條件買賣契約）之事實並不爭執，則系爭本票之
    基礎原因關係，應為上訴人等與被上訴人所簽訂之前開附條件買賣契約。
三、復按買受人得於出賣人取回占有標的物後十日內，以書面請求出賣人將標的物再
    行出賣。出賣人縱無買受人之請求，亦得於取回占有標的物後三十日內將標的物
    再行出賣。出賣人取回占有標的物，未受買受人前項再行出賣之請求，或於前項
    三十日之期間內未再出賣標的物者，出賣人無償還買受人已付價金之義務，所訂
    附條件買賣契約失其效力。動產擔保交易法第二十九條定有明文。此項規定之目
    的，在避免法律關係拖延不決。附條件買賣契約失其效力後，出賣人不得再向買
    受人請求賠償取回標的物之費用及其債權不足清償部分之損害，雙方之責任，均
    因而歸於消滅。此有最高法院八十四年度台上字第四十三號判決可資參照。查上
    訴人等未曾於被上訴人八十六年一月十一日取回前開附條件買賣契約標的物之汽
    車後十日內，以書面請求被上訴人再行出賣，為兩造所不爭執，且被上訴抗辯被
    上訴人於占有前開附條件買賣契約標的物後三十日內未出賣標的物等情，為被上
    訴人所自承，此部分之事實應堪確認，則系爭本票之基礎原因關係，即前開附條
    件買賣契約中之被上訴人與上訴人戊○○間之買賣關係，依前揭動產擔保交易法
    第二十九條之規定，即因此失效，另上訴人丙○○及乙○○與被上訴人間基於前
    開附條件買賣契約之連帶保證契約，依保證契約之從屬性，亦同失其效力。依前
    揭判決之意旨，附條件買賣契約失其效力後，被上訴人不得再向上訴人等請求賠
    償取回標的物之費用及其債權不足清償部分之損害，雙方之責任，均因而歸於消
    滅。上訴人執此抗辯其不應給付系爭本票之票款，即屬有據。
四、被上訴人雖以動產擔保交易法第二十八條第二項規定：「出賣人於取回占有前項
    標的物，其價值顯有減少者，得向買受人請求損害賠償。」及依原附條件買賣契
    約第十四條：「倘乙方（即上訴人等）另因其他法律關係所生對甲方（即被上訴
    人）再負擔債務時，乙方及連帶保證人仍應負責清償．．．。」主張據此上訴人
    等對被上訴人仍負有債務，並以本件買賣雙方所定之附條件買賣契約，縱因被上
    訴人未依同法第二十九條第二項之程序而失其效力，惟該契約之終止，亦生解除
    權之效果，依民法第二百六十條解除權之行使，不妨礙損害賠償之請求之規定，
    被上訴人亦可立於標的物所有人之地位，主張因買受人之因素而致使標的物價值
    減少，而向上訴人請求損害賠償等語。經查，前開附條件買賣契約中之被上訴人
    與上訴人戊○○間之買賣關係，與上訴人丙○○及乙○○與被上訴人間基於前開
    附條件買賣契約之連帶保證契約，已因被上訴人未於動產擔保交易法第二十九條
    第二項規定之三十日法定期間內出賣標的物而失其效力，如前所述，而動產擔保
    交易法第二十九條第二項規定附條件買賣契約失其效力之意義，目的在附條件買
    賣契約之出賣人與一般契約之出賣人不同，享有標的物之取回權，如其於取回標
    的物後，仍受有損害，宜儘早行使權利，使雙方當事人之權利義務確定，故以法
    律擬制出賣人於此三十日之法定期間過後，如仍怠於行使權利遲不出賣標的物，
    出賣人取回標的物後所受損害範圍之數額，確定為與買受人已支付之價金相同（
    依本院八十六年度執字第四三八號執行卷，買受人戊○○，自八十三年四月三十
    日起至八十五年六月三十日止，每二月為一期，每期支付二萬四千三百六十元，
    已支付本金、利息共十二期，計二十九萬二千三百二十元。），並免除出賣人償
    還買受人已支付價金之義務，而使其所受損害全部受償。由此可知，此附條件買
    賣契約失其效力之規定，與一般解除契約之效力尚有不同（如依一般契約解除之
    效力，當事人雙方互負回復原狀之義務，被上訴人於上訴人返還其所給付之標的
    物後，應返還上訴人已支付之價金，但可另行請求損害賠償），故前開最高法院
    八十四年度台上字第四十三號判決，亦認出賣人不得再向買受人請求賠償取回標
    的物之費用及其債權不足清償部分之損害，雙方之責任，均因而歸於消滅。據此
    ，系爭本票基礎法律關係之債權，依動產擔保交易法第二十九條既已歸於消滅，
    被上訴人自不得再依動產擔保交易法第二十八條第二項及附條件買賣契約第十四
    條之約定，再向上訴人請求損害賠償。被上訴人此部分主張，並非可採。
五、綜上所述，上訴人抗辯前開附條件買賣契約已經失效，且被上訴人並無其他損害
    賠償債權可以請求，系爭本票之基礎法律關係請求權已不存在，其不必給付系爭
    票款自屬可信，被上訴人主張其依動產擔保交易法第二十八條第二項規定，及依
    前開附條件買賣契約第十四條約定，主張上訴人等對被上訴人仍負有三萬五千元
    之債務，而應給付票款云云為不足採。從而，被上訴人本於系爭本票，請求上訴
    人給付票款三萬五千元，及自八十四年十月三十日起至清償日止，按年息百分之
    六計算之利息，為無理由，不應准許。原審判命上訴人給付前開金額，並依職權
    為假執行之宣告，自有未洽。上訴意旨指摘原判決不當，求予廢棄改判，為有理
    由。自應由本院予以廢棄改判，如主文第二項所示。
六、據上論結，本件上訴為有理由，依民事訴訟法第四百三十六條之一第三項、第四
    百六十三條、第三百八十五條第一項前段、第四百五十條、第七十八條，判決如
    主文。
中　　　　華　　　民　　　國　　九十一　　年　　十一　　月　　　十三　　日
　　　　　　　　　　　　　　　　　臺灣臺北地方法院民事第五庭
　　　　　　　　　　　　　　　　　　　　　　　　　審判長法官　吳青蓉
　　　　　　　　　　　　　　　　　　　　　　　　　法　　　官　羅富美
　　　　　　　　　　　　　　　　　　　　　　　　　法　　　官　張松鈞
右正本證明與原本無異。
本判決不得上訴。
中　　　　華　　　民　　　國　　九十一　　年　　十一　　月　　　十三　　日
　　　　　　　　　　　　                          法院書記官　黃媚鵑
